【裁判字號】    95,上易,231
【裁判日期】    950428
【裁判案由】    侵占
【裁判全文】
臺灣高等法院刑事判決                 95年度上易字第231號
上  訴  人
即  被  告  丁○○
選任辯護人  李金澤  律師
上列上訴人因侵占案件，不服臺灣板橋地方法院94年度易字第
436號，中華民國94年12月23日第一審判決（起訴案號：臺灣
板橋地方法院檢察署93年度偵字第16616號、94年度偵緝字第4
79號），提起上訴，本院判決如下：
    主  文
原判決撤銷。
丁○○意圖為自己不法之所有，而侵占對於業務上所持有之物，
處有期徒刑陸月，如易科罰金，以佰元折算壹日。
    事  實
一、丁○○係「川急科技股份有限公司」（下稱川急公司，址設
    臺北縣中和市○○路788號13樓，負責人為吳聲瑜）之董事
    ，並自民國（下同）92年11月間起擔任川急公司業務副總經
    理，負責國內外銷售業務之推展及接洽日本業務，為從事業
    務之人。緣川急公司於92年12月30日與「達人科技股份有限
    公司」（下稱達人公司，址設桃園縣龜山鄉○○○路○段540
    號）簽訂丙○○○（商品型號為Sanyo Panel TM150XG-26L1
    0D）之買賣契約書，並約定簽約後達人公司應先行支付訂金
    美金1萬元，其後達人公司即依約於93年1月5日將訂金美金1
    萬元（扣除手續費後實際匯入金額為美金9994元）匯入川急
    公司之彰化銀行雙和分行外匯活期存款帳戶內（帳號000000
    00000000號），同日川急公司負責人兼總經理吳聲瑜即將川
    急公司上開彰化銀行帳戶內之1萬元美金辦理結售，再將結
    售所得新臺幣（下同）33萬8920元存入丁○○個人於彰化銀
    行思源分行開設之存摺存款帳戶內（帳號00000000000000號
    ），交由丁○○接洽日本廠商作為訂購上開丙○○○訂金之
    用。詎丁○○明知其上開帳戶內該筆33萬8920元之款項，係
    川急公司交付予己，供其為公司下單訂金之用，竟因個人財
    務狀況不佳，基於意圖為自己不法之所有，以侵占業務上所
    持有之33萬8920元為目的，接續於如附表所示之93年1月5日
    、6日、8日、12日，分別在臺北縣板橋市○○路○段10號荷
    蘭銀行板橋分行、臺北市中山區○○○路○段23號之1彰化銀
    行長安東路分行及其他不詳地點銀行，分次提領如附表所示
    金額款項，全數侵占入己，挪供己用。嗣因丁○○接洽日本
    廠商後，交付達人公司之丙○○○樣品與約訂商品型號不符
    ，達人公司即依約解除上開買賣契約，並向川急公司索討上
    開支付之訂金美金1萬元，經吳聲瑜多次要求丁○○向日本
    廠商索回上開訂金款項返還達人公司，丁○○均推託未果，
    至93年4月間即避不見面，不知去向，吳聲瑜始查悉上情。
二、案經川急公司告訴暨臺北縣政府警察局永和分局報請臺灣板
    橋地方法院檢察署檢察官偵查起訴。
    理  由
一、上訴人即被告之供述與辯解：
    訊據被告丁○○坦承確實有於附表所示之時地，將吳聲瑜所
    匯入之33萬8920元分次提領，惟矢口否認有何業務侵占犯行
    ，辯稱：伊只是掛名川急公司股東，並非川急公司員工亦無
    支領薪水，伊受吳聲瑜委託，幫忙至日本尋找丙○○○貨源
    ，在92年12月間及93年01月間有去過日本二趟，後來川急公
    司也有從三洋公司的經銷商取得貨源，吳聲瑜所匯的錢，其
    中約美金6千元是給付日本廠商作為訂金，其餘則作為伊至
    日本洽商之旅費、與日本廠商之交際費，及填補之前墊付之
    費用，伊並無侵占供作己用云云。
二、認定事實所憑之證據及理由：
  (一)被告係川急公司從事業務之人之事證：
    查被告丁○○於92年11月間至93年04月間，係川急公司之董
    事，並擔任業務副總經理，負責國內外銷售業務之推展及接
    洽日本業務，為川急公司從事業務之人乙情，業據證人即川
    急公司負責人吳聲瑜指述綦詳，並經證人即川急公司工程師
    乙○○證稱：伊係92年11月起至93年02月間，在川急公司任
    職，期間丁○○係擔任川急公司業務副總經理，有自己之辦
    公室，有在川急公司上班等語明確（見原審卷第186至187頁
    ），而被告亦不諱言卷附之川急公司董事願任同意書確為其
    所簽名（見原審卷第63、122頁），此外復有川急公司登記
    案卷資料、被告任職川急公司副總經理之名片影本一張、川
    急公司92年12月間向達人公司報價之報價單（其上有被告英
    文姓名「Miyo Huang」之簽名）影本六紙可佐，足認被告確
    有實際任職從事川急公司業務無訛。至被告於本院審理中仍
    辯稱：其僅係川急公司掛名股東，非該公司員工亦無支領薪
    水，並另提出就職於凱盛國際股份有限公司之薪資單據，及
    聲請傳喚證人甲○○、戊○○到庭供證其非川急公司之員工
    云云（見本院卷第133至135頁），惟此節已據證人吳聲瑜於
    原審結證：「（對於被告於92年05月至12月間，在凱盛公司
    上班並投保健保，有何意見？）當時我在凱盛公司上班，擔
    任副總，被告是我屬下，因被告很熟悉日本方面，那時候我
    們有談過自己出來創業，我先出來創業，但被告並沒有馬上
    離職，被告在凱盛及川急二邊同時上班，而且請會計師幫我
    們設立公司時，被告親自簽名，她是董事成員之一；公司成
    立時，大家說好股東都不支薪，沒有付薪水，等到公司上軌
    道後再支薪；（在跟達人公司接洽時川急公司由何人出面？
    ）我和被告二人都有出面，簽約時是我去簽的」等語明確（
    見原審卷第58、123、176頁），復與上開卷證事實相符，自
    較被告所辯及證人甲○○、戊○○迴護之詞為可信。
  (二)被告將業務上所持有之33萬8920元侵占入己之認定：
    1.按受任人應交付予訂貨廠商之訂金款項，與該公司應給付
      其充任外務員之出差旅費，為兩種不同之法律關係，而侵
      占罪係即成犯，侵占行為一經完畢，罪即成立，茍被告將
      其前開訂金款項侵占入己，縱該公司尚有應給付被告之出
      差旅費不虛，要於被告已成立之犯罪，不生影響。再就一
      般而言，出差旅費多由受任人先行墊付，事後再依公司內
      部規定提出單據向公司申請核發，或係行前大致估算，先
      行向公司預支款項，事後再提出切確單據退補差額，要無
      自行於應交付廠商之訂金款項中逕自扣除之理，況本件被
      告是否確實有將其所稱約美金6千元之訂金交付予日本廠
      商殊值懷疑（此部份另詳述於後），抑且事後亦無提出任
      何單據向川急公司申報開支或說明，甚至於偵查中經通緝
      到案時，尚且辯稱其上開帳戶係由告訴人吳聲瑜所保管使
      用，伊不知情云云（見94年度偵字479號卷第15頁）故意
      隱匿其前揭領款之事實，迨至原審審理時始提出相關之單
      據影本為憑，並改辯稱係自行折抵出差旅費云云。
    2.另查被告雖於原審辯稱：吳聲瑜跟伊說匯款1萬元美金，
      押貨很急，要伊趕快去押貨，但未告知該匯款是要作為訂
      金云云，然於本院審理時又改稱：吳聲瑜是有匯款到伊帳
      戶，這錢是給伊去日本的費用，包含代墊款、訂金、日本
      的旅費云云，關於是否知悉該款為訂金乙節，前後所供已
      非一致。參以(1)證人吳聲瑜於原審時所具結證稱：川急公
      司與達人公司接洽時，伊與被告二人都有出面，簽約時是
      伊去簽的；被告回來後，被告有跟伊一起去達人公司提出
      要求，要達人公司先支付1萬元美金給日本三洋公司，被
      告說這樣才有辦法將貨源定下來；被告要求我匯到她的戶
      頭，我很信任被告，所以沒問被告是否要直接匯給三洋公
      司，這件事情被告直接處理就可以了等語，嗣於本院準備
      程序仍證稱：被告要求達人公司支付1萬元美金，作為購
      買丙○○○之訂金使用（見原審卷第176、178頁、本院卷
      第34頁）等語，並提出達人公司93年01月30日所寄發之解
      約及索還上開訂金之通知函、存證信函等影本各一份（其
      上均載有被告丁○○同為通知對象）及川急公司92年12月
      間對達人公司之報價單影本六紙（其上亦均載有被告上開
      英文簽名）等資料附卷，佐證被告確有參與川急公司與達
      人公司間本件買賣契約一事，(2)暨卷附被告所提出之給付
      約美金6千元予日本廠商訂金領取證影本（見原審卷第102
      頁，真偽另詳述於後），足認被告當知吳聲瑜存入其帳戶
      之上開款項，係達人公司所支付之訂金，且係要伊用以向
      日本三洋公司訂購丙○○○，則被告係因業務而持有33萬
      8920元（即美金1萬元，扣除手續費及辦理結售兌換成新
      臺幣所得金額）乙情，堪可認定。
    3.又被告確實有於附表所示之時、地，分次將川急公司負責
      人吳聲瑜存入其帳戶之本件系爭訂金款項33萬8920元，全
      數提領之事實，業據被告於原審及本院審理中所坦承，並
      有彰化銀行匯入匯款買匯水單、存款憑條、被告上開彰化
      銀行思源分行存摺存款帳戶交易資料列示表等影本附卷可
      稽。
  (三)對被告辯解之判斷：
    至被告辯稱：所提領之上開款項均支用在給付日本廠商訂金
    及伊赴日洽商之國際電話費、差旅費、交際費等費用，並非
    供伊個人私用云云，並提出92年12月間赴日之交際費用、食
    宿、車資、電話卡等收據、丙○○○樣品商業發票、墊付日
    本廠商訂金約美金6千元收據等影本資料佐證云云。惟查：
    (1)其所提出之上開花費單據，均係92年12月間之單據，是否
    與本件買賣有關已堪質疑，且依上述，被告明知吳聲瑜存入
    其上開帳戶內之33萬8920元係達人公司支付之訂金美金1萬
    元結售所得款項，僅供作支付日本三洋公司訂購丙○○○訂
    金之用，其自不得逕行折抵先前赴日花費，況其事後亦無向
    川急公司為任何之開支申報或說明，甚至於偵查中經通緝到
    案時，尚且辯稱其上開帳戶係由告訴人吳聲瑜所保管使用，
    伊不知情云云（見94年度偵字479號卷第15頁）故意隱匿提
    領侵占之事實，迨至原審審理時始提出相關上開單據改辯稱
    係自行折抵出差旅費，其情要與常理有悖，不足採信甚明。
    (2)再觀諸被告於原審所提出之日本廠商訂金收據影本（見原
    審卷第102頁），既非原訂之日本三洋公司所開立，且其上
    所載開立日期平成16年01月18日之「18」數字，乃有浮貼情
    形，且領收金額亦僅日幣64萬3千元（折合當時匯率約美金6
    千元），其真實性顯值懷疑，嗣被告於本院審理之際，再次
    提出該紙訂金收據（見被告提出之證物編號48），惟該紙收
    據僅係以電腦打字方式列印，其上並無任何廠商或經辦人之
    戳記簽章，而與其於原審所提出之影本相互比較，兩者格式
    大小亦顯非同一，又考其上文字譯載：「確實收到貴公司預
    定採購SANYO Panel預付款US6,000，正式採購書簽發之前，
    本商品停止發貨，直至2004年02月15日止，超過此期限，上
    述預付款作為違約金處理，不退還」，衡情，此等限期並攸
    關川急公司6千美金是否遭沒收之約定及收據，被告返台後
    竟未告知並交付予川急公司，乃直至原審被告辯解時始提出
    其影本為佐證，殊違一般常理，況按諸一般商業習慣，廠商
    於沒收違約金前或沒收之後，竟連催促或告知之電話均無，
    亦與事理有悖。(3)另被告所提出丙○○○樣品之商業發票，
    不僅廠牌不符，且僅提出影本，無正本可供核對，是否真實
    亦有疑問。綜上可見，被告所提之單據尚不足證明其提領之
    系爭款項，係支付上開所述款項。(4)此外，依偵查卷附被告
    入出境查詢資料所示，其於提領上開系爭款項後，迄93年01
    月15日始再出境赴日，然被告竟在吳聲瑜於同年月05日存款
    後，隨即於當日、6日、8日分次密集提領，至同年月12日已
    全數提領，離其赴日尚有三天，顯與其上述支用時間情形有
    異，有違常情，況其支應後，均未再告知川急公司負責人吳
    聲瑜或提出任何支付單據憑報，甚且於吳聲瑜向之索討時，
    亦未交付任何支付單據為憑。
  (四)綜上所述，被告所辯，要屬事後卸責之詞，顯不足採，參互
    印證本件事證，被告上揭犯行應堪認定，應予依法論科。
三、論罪：
    核被告丁○○上揭所為，係犯刑法第336條第2項之業務侵占
    罪。其出於將川急公司所匯入之33萬8920元侵占入己目的，
    於時間、空間均密接之情況下，接續利用銀行自動櫃員機提
    領，係屬接續犯，包括的論以一罪。
四、撤銷改判及科刑之理由：
    原審認被告所犯罪證明確，予以論罪科刑，固非無見。惟查
    ：(一)川急公司係一次將33萬8920元存入被告丁○○個人於彰
    化銀行思源分行開設之存摺存款帳戶內（帳號000000000000
    00號），交由丁○○接洽日本廠商作為訂購上開丙○○○訂
    金之用，被告丁○○出於將川急公司所匯入之33萬8920元侵
    占入己目的，於時間、空間均密接之情況下，接續利用銀行
    自動櫃員機提領，係屬接續犯。原審認係連續犯論以一罪並
    加重其刑，適用法則顯有未合。(二)92年01月14日修正通過之
    刑事訴訟法第159條第1項規定：被告以外之人於審判外之言
    詞或書面陳述，除法律有規定者外不得作為證據。旨在保障
    被告之反對詰問權，排除具有虛偽危險性之傳聞證據，以求
    實體真實之發現。本件證人吳聲瑜之警詢、偵訊供述，係屬
    審判外之陳述，原審未敘明何以證人吳聲瑜該審判外之言詞
    陳述得為證據理由，遽予援用（見原判決理由一、(二)第七行
    至第十三行），不無理由不備之違誤。(三)92年9月16日支付
    單所示被告向川急公司負責人吳聲瑜預支赴日出差差旅費五
    萬元部分，係發生於川急公司成立前（川急公司核准設立日
    期為92年9月22日，見原審卷第49頁所附之公司登記基本資
    料查詢），與本案事實應無直接關聯，原審舉被告向川急公
    司負責人吳聲瑜預支赴日出差差旅費5萬元之92年9月16日支
    付單（其上有被告簽名）影本1紙資為被告確有實際任職從
    事川急公司業務之證明，尚有未洽。被告上訴意旨否認犯行
    ，指摘原判決不當，固無理由，惟原判決既有可議，自應撤
    銷改判。爰審酌被告素行、犯罪之動機、目的、手段、對告
    訴人、達人公司所生危害、所獲不法利益及犯後態度等一切
    情狀，量處如主文所示之刑，並諭知易科罰金之折算標準。
五、適用法律：
據上論斷，應依刑事訴訟法第369條第1項前段、第364條、第299
條第1項前段，刑法第336條第2項、第41條第1項前段，罰金罰鍰
提高標準條例第1條前段、第2條，判決如主文。
本案經檢察官鄭龍照到庭執行職務。
中    華    民    國    95    年    4     月    28    日
                  刑事第十八庭審判長法  官  溫耀源
                                    法  官  周政達
                                    法  官  邱同印
以上正本證明與原本無異。
不得上訴。
                                    書記官  莊昭樹
中    華    民    國    95    年    4     月    28    日
附錄：本案論罪科刑法條全文
刑法第336條
對於公務上或因公益所持有之物，犯前條第一項之罪者，處一年
以上七年以下有期徒刑，得併科五千元以下罰金。
對於業務上所持有之物，犯前條第一項之罪者，處六月以上五年
以下有期徒刑，得併科三千元以下罰金。
前二項之未遂犯罰之。
附表：
┌────┬───────┬───────┬──────┐
│提款日期│提款金額      │提領地點      │備註        │
│        │（新臺幣：元）│              │            │
├────┼───────┼───────┼──────┤
│93.01.05│     100,030元│荷蘭銀行板橋分│            │
│        │              │行自動提款機（│            │
│        │              │臺北縣板橋市民│            │
│        │              │生路3段10號2樓│            │
│        │              │）            │            │
├────┼───────┼───────┼──────┤
│93.01.05│     102,140元│彰化銀行長安東│            │
│        │              │路分行（臺北市│            │
│        │              │中山區○○○路│            │
│        │              │1段23號之1）  │            │
├────┼───────┼───────┼──────┤
│93.01.06│      90,000元│彰化銀行長安東│            │
│        │              │路分行自動提款│            │
│        │              │機            │            │
├────┼───────┼───────┼──────┤
│93.01.08│      30,000元│同上          │            │
├────┼───────┼───────┼──────┤
│93.01.12│      16,750元│某銀行自動提款│本次共提領  │
│        │              │機            │17,006元，其│
│        │              │              │中16,750元係│
│        │              │              │川急公司款項│
│        │              │              │。          │
├────┼───────┼───────┼──────┤
│合計    │     338,920元│              │            │
└────┴───────┴───────┴──────┘


司法院資訊處製作；財團法人民間司法改革基金會備份。
